【裁判字號】    89,上易,224
【裁判日期】    890223
【裁判案由】    詐欺
【裁判全文】
臺灣高等法院臺南分院刑事判決                    八十九年度上易字第二二四號
      上  訴  人
      即  被  告  甲  ○  ○
右上訴人因詐欺案件，不服臺灣嘉義地方法院八十八年度易字第一一七二號，中華民
國八十八年十二月八日第一審判決（起訴案號：臺灣嘉義地方法院檢察署八十八年度
偵字第五二九八號），提起上訴，本院判決如左：
      主      文
上訴駁回。
      事      實
一、甲○○於民國八十五年間曾因犯詐欺案件，經本院判處有期徒刑六月確定，甫於
    八十六年十二月十二日執行完畢。猶不知悔改，明知其並無籌組設立大型電腦教
    學補習班及購買大量電腦設備之資力，仍意圖為自己不法之所有，於八十七年十
    二月中旬間，至嘉義市○○路八十三號乙○所經營之博識特資訊有限公司（下稱
    博識特公司），向乙○佯稱：其正籌組博東電腦公司，經營電腦教學業務，欲購
    買電腦設備五十部，並保證可於八十八年二月十日以現金付清貨款等語，致乙○
    陷於錯誤，先於八十七年十二月下旬間，將依甲○○所指定購買之五十部電腦機
    組裝置於甲○○設在嘉義市○○○街五十八巷十五號之博東電腦推廣中心，經甲
    ○○點收後，甲○○又向乙○接續詐稱尚須四十部電腦機組，其後並以傳真一紙
    原由郭柏村所提供欲投資該電腦補習班之發票日八十八年二月十日、票據號碼Ａ
    Ｒ0000000號、付款人臺灣中小企業銀行南嘉義分行、發票人南嘉精緻旅
    館有限公司、面額新台幣（下同）一千萬元之支票（下稱系爭支票）與乙○以資
    取信，乙○因而答允並於八十八年一月十五日繼續為其裝設另外四十部電腦完竣
    。惟嗣乙○於八十八年二月十日欲向甲○○收取貨款時，甲○○以股東須至同年
    二月十一日才能付款為由推託，又至同年二月十一日時，則以已無資金償還為由
    ，通知包括乙○在內之債權人到博東電腦推廣中心，僅交付乙○一紙內容載為「
    貨款未付清前，電腦九十組之所有權仍歸屬於博識特公司」之切結書及其本人簽
    發、票號二三一七五七號、面額三百萬元之本票一紙，藉詞繼續拖延。嗣乙○心
    生懷疑，於同年二月十四日前往博東電腦推廣中心欲解約取回電腦時，發現其中
    三十七部電腦機組（共價值八十五萬四千二百元）已為甲○○聘用之職員及其他
    債權廠商所搬走用以抵償員工薪資或其他積欠貨款，始悉受騙。
二、案經乙○訴由臺灣嘉義地方法院檢察署檢察官偵查起訴。
      理      由
一、訊據上訴人即被告甲○○矢口否認有詐欺犯行，辯稱：伊確有計劃經營博東電腦
    推廣中心，惟因嗣後郭柏村抽回投資，始因而導致資金週轉不靈，才會無法付款
    ，且伊原先是與告訴人乙○之子楊嘉煜接洽，雙方談妥由伊公司以一對一教學完
    成再銷售電腦後，始將賣出之貨款給付給博識特公司，如效果不佳，方由伊負責
    支付貨款，並給伊一至二個月之付款寬限期，茲告訴人違約長期要求伊需在八十
    八年農曆春節前付款，復於八十八年二月十四日搬走電腦，使伊無法按計劃營運
    ，伊才無法付款，伊與告訴人間應僅係民事糾紛，伊並無詐欺之行為或故意云云
    。經查：
    (一)右揭如何詐欺之犯罪事實，迭據告訴人乙○指訴綦詳，並有被告所簽發與告訴
      人之上開面額三百萬元票號二三一七五七號之本票一紙、切結書一紙、被告所
      簽收之送貨單十二紙、應收帳款明細表三紙等附卷可稽。
    (二)再被告於八十七年十二月間即與告訴人洽談購買電腦設備事宜，並由告訴人將
      之裝置於被告設在嘉義市○○○街五十八巷十五號之博東電腦推廣中心內，而
      被告係至八十八年一、二月間才向郭柏村商討遊說投資博東電腦推廣中心，始
      由郭柏村交付系爭一千萬元面額支票等情，為被告於原審中所自承無訛；又證
      人郭柏村於偵查中亦證稱：「（被告）他要開一家電腦教室，找我投資，他帶
      我去看地方，擺設很多電腦，我就同意（出資），拿支票給他，：：後來募股
      不足，我就撤資，取回支票」云云，顯示被告於找證人郭柏村投資時，被告早
      已與告訴人商洽過購買電腦事宜，復由告訴人將電腦交付並裝置完畢，否則被
      告豈有可能於遊說證人郭柏村投資之際，帶郭某去看「擺設很多電腦」設備之
      地點？準此，足見被告於向告訴人商洽購買電腦設備時，顯然對於其所準備籌
      設之博東電腦推廣中心資本額能否順利募得必要資金，並無法確定；且亦顯無
      資力支付電腦機組設備之貨款，否則豈有證人郭柏村嗣後一撤資，被告即無法
      支付告訴人貨款之理？然被告卻仍逕向告訴人訂購上開大量設備，其後募款果
      真無法達成集資目的，才又屢次以簽發本票、切結書等毫無擔保效力之手段，
      推託付款責任，甚至於原審中亦不願明確表示履行償債義務，僅願和解清償小
      部份貨款，脫免其前所積欠之貨款債務等情，益足以顯見被告先前即已明知自
      己並無資力，顯然得以預見無能力清償貨款，竟仍向告訴人訂立買賣契約，並
      收取大量電腦機組設備，至付款期限屆至，才以拖延避就之法搪塞卸責，其有
      詐欺不法所有意圖及行為，至為明確。
    (三)至被告於本院審理時所辯稱：「伊原先是與告訴人乙○之子楊嘉煜接洽，雙方
      談妥由伊公司以一對一教學完成再銷售電腦後，始將賣出之貨款給付給博識特
      公司，如效果不佳，方由伊負責支付貨款，並給伊一至二個月之付款寬限期」
      等語，因與被告上開於原審中所自承部分不符，且被告亦不否認本件買賣係其
      與告訴人第一次交易，則在無任何其他特殊擔保情形下，告訴人或其子楊嘉煜
      豈有答應上述違反一般交易慣例之付款方式之可能？況又查無任何事證足以佐
      證被告此一辯解係屬真實，因而不足採信。
    從而，足徵被告之否認詐欺犯行及所辯各節，純屬諉責推卸之詞，無可採信，本
    件事證明確，被告犯行，堪以認定。
二、核被告所為，係犯刑法第三百三十九條第一項之詐欺取財罪。又被告前後二次向
    告訴人進貨之行為，係基於同一詐欺故意之前後接續行為，仍為同一之詐欺罪行
    而非連續犯，併此敘明。另查被告前因犯詐欺罪，經本院判處有期徒刑六月確定
    ，甫於八十六年十二月十二日執行完畢，有臺灣嘉義地方法院被告全國前案查註
    紀錄表附卷可稽，其於五年內再犯本件有期徒刑以上之罪，為累犯，應依刑法第
    四十七條規定加重其刑。
三、至公訴意旨另以：被告於八十八年一月、二月間，意圖為自己不法之利益，於本
    件告訴人為博東電腦推廣中心裝設電腦設備完竣後，遊說郭柏村入股投資，並帶
    同郭柏村實地參觀補習班，以欺矇郭柏村，致郭柏村陷於錯誤，而交付系爭面額
    一千萬元支票一紙，嗣郭柏村查知被告未募集到三千萬元，才於同年二月八日表
    示退股，並取回該紙支票，因認被告亦涉有詐欺得利之犯行部分。因查：
    (一)按犯罪事實應依證據認定之，無證據不得推定其犯罪事實，又不能證明被告犯
      罪者，應諭知無罪之判決，刑事訴訟法第一百五十四條、第三百零一條第一項
      定有明文。而所謂認定犯罪事實之證據，係指足以認定被告確有犯罪行為之積
      極證據而言，該項證據自須適合於被告犯罪事實認定，始得採為斷罪資料。又
      苟未能發現相當證據，或證據不足以證明，自不能以推測或擬制之方法，以為
      裁判基礎，亦分別有最高法院二十九年度上字第三一○五號、四十年度台上字
      第八六號判例意旨可資參照。且刑法第三百三十九條第一項詐欺罪之成立，以
      意圖為自己或第三人不法之所有，施用欺罔之詐術手段，使人陷於錯誤，因而
      將本人或第三人之物交付為要件。
    (二)訊據被告甲○○堅決否認有詐欺郭柏村之犯行，辯稱：伊確有經營博東電腦推
      廣中心，並且經帶領郭柏村參觀後徵得其同意始入股，其後郭柏村欲撤回投資
      亦已將系爭支票退還等語。經查證人郭柏村曾於偵查中證稱：「認識（甲○○
      ）」、「他要開一家電腦教室，找我投資，他帶我去看地方，擺設很多電腦，
      我就同意，拿該張支票給他，總投資額三千萬元，後來他募款不足，我就撤回
      ，取回支票。」、「（問：甲○○當時是否有在經營電腦教室？）有」等語，
      從而，足見郭柏村既先前即已與被告相識，且係經被告帶同參觀後自行決定投
      資，尚無陷於錯誤之情；再被告於向郭柏村遊說入股前，確已有租用房屋，聘
      請員工經營博東公司之事實，且其帶同郭柏村參觀並遊說投資等行為，亦非足
      以認係詐術之行使，況事後郭柏村亦已撤回投資並取回系爭支票。
    (三)綜上所述，足認被告上開遊說投資之行為，應認與刑法第三百三十九條第二項
      之詐欺得利罪構成要件尚未相合，此外，亦查無相當明確之證據足資證明被告
      有詐騙郭柏村之罪行，是應認被告此部分犯罪不能證明，惟因公訴人認被告此
      部分行為與前開論罪部分之行為間，具有連續犯之裁判上一罪關係，揆諸前開
      法條判例意旨，爰不另為無罪之諭知，附此說明。
四、原審法院適用刑法第三百三十九條第一項、第四十七條、罰金罰鍰提高標準條例
    第一條前段，審酌被告犯罪之動機、目的、手段，及其品性、生活狀況、智識程
    度、犯罪所生之損害，及犯罪後矢口否認，毫無悔意，且拒絕清償全額欠款等一
    切情狀，量處有期徒刑九月，認事用法俱無不合，量刑亦稱妥適，被告上訴意旨
    否認犯罪，指摘原判決不當，並無可取，為無理由，應予駁回。
據上論結，應依刑事訴訟法第三百六十八條，判決如主文。
本案經檢察官羅清溪到庭執行職務。
中      華      民      國    八十九    年      二      月    二十三    日
                                    臺灣高等法院臺南分院刑事第四庭
                                        審判長法官  陳    義    仲
                                              法官  徐    財    福
                                              法官  蔡    崇    義
右正本證明與原本無異。
不得上訴。
                                        法院書記官  陳    明    芬
中      華      民      國    八十九    年      二      月    二十三    日
附錄本案論罪科刑法條全文：
刑法第三百三十九條第一項：
意圖為自己或第三人不法之所有，以詐術使人將本人或第三人之物交付者，處五年以
下有期徒刑、拘役或科或併科一千元以下罰金。


司法院資訊處製作；財團法人民間司法改革基金會備份。
